---
title: "Final Fundamentos 2023"
author: "Lauro Reyes Rosas 000213245 & Sara luz Valenzuela Camacho 000204535"
date: "2023-12-05"
output: html_document
---

```{r setup, include=FALSE}
knitr::opts_chunk$set(echo = TRUE, warning=FALSE, error = TRUE, message = FALSE)
library(tidyverse)
library(patchwork)
library(cmdstanr)
library(posterior)
library(knitr)
library(kableExtra)
```

Un reporte con las respuestas se deberá enviar por correo electrónico a más 
tardar el martes 5 a las 21:00 horas.

Instrucciones: 

- En las siguientes preguntas describe tus procedimientos y escribe las
respuestas explícitamente (que no haya necesidad de correr código para 
obtenerlas). 

- Incluye el código.

- No está permitido discutir el exámen fuera de su equipo.

- Para dudas (que no deben incluir info. de la respuesta) se preguntará en el 
canvas del grupo.

- Consideren el material de visualización al hacer sus gráficas y reportar sus
resultados.

## 1. Pruebas de hipótesis

1.1 De acuerdo a una encuesta en EUA, 26% de los residentes adultos de Illinois han 
terminado la preparatoria. Un investigador sospecha que este porcentaje es
menor en un condado particular del estado. Obtiene una muestra aleatoria de 
dicho condado y encuentra que 69 de 310 personas en la muestra han completado
la preparatoria. Estos resultados soportan su hipótesis? (describe tu elección de
prueba de hipótesis, valor p y conclusión).

```{r}
# Prueba de Wald
p_hat <- 69 / 310
ee <- sqrt(p_hat * (1 - p_hat) / 310)
w <- (p_hat - 0.26) / ee
p_value <- 2 * (1 - pnorm(abs(w)))
cat("p-value: ",p_value)
```

- **Elijimos prueba de Wald porque no depende de ningún parámetro desconocido**
- **Tenemos evidencia baja de que el porcentaje es menor en el condado del estudio ya que el p value es .11**

1.2 Mendel criaba chícharos de semillas lisas amarillas y de semillas
corrugadas verdes. Éstas daban lugar a 4 tipos de descendientes: amarrillas lisas, amarillas corrugadas, verdes lisas y verdes corrugadas. El número de cada una
es multinomial con parámetro $p=(p_1, p_2, p_3, p_4)$. De acuerdo a su teoría de
herencia este vector de probabilidades es:
$$p=(9/16,3/16,3/16,1/16)$$
A lo largo de $n=556$ experimentos observó $x=(315,101,108,32)$. Utiliza la prueba
de cociente de verosimilitudes para probar $H_0:p=p_0$ contra $H_0:p\ne p_0$.

```{r}
p_0 <- c(9/16, 3/16, 3/16, 1/16)  
x <- c(315, 101, 108, 32)       
n <- 556
H0 <- dmultinom(x, size = n, prob = p_0, log = TRUE)
# MLE
p_hat <- x / n  
H1 <- dmultinom(x, size = n, prob = p_hat, log = TRUE)
lambda <- 2 * (H1 - H0)
p_value <- pchisq(lambda, df = 4, lower.tail = FALSE)
cat("p-value: ",p_value)
```

**Valor p es bastante alto, no se puede rechazar la hipótesis nula**

1.3. Sean $X_1, ...X_n \sim Poisson(\lambda)$,

* Sea $\lambda_0>0$. ¿Cuál es la prueba Wald para
$H_0: \lambda = \lambda_0, H_1: \lambda \neq \lambda_0$

```{r}
wald_poisson <- function(x, lambda_0){
  lambda_1 <- mean(x)
  se_lambda <- sqrt(lambda_1 / length(x))
  z <- (lambda_1 - lambda_0) / se_lambda
  p_value <- 2 * pnorm(-abs(z))
  p_value
}
```

* Si $\lambda_0=1$, $n=20$ y $\alpha = 0.05$. Simula  $X_1, ...X_n \sim Poisson(\lambda_0)$ y realiza la prueba Wald, repite 1000 veces y registra
el porcentaje de veces que rechazas $H_0$, qué tan cerca te queda el
error del tipo 1 de $0.05$?

```{r}
set.seed(4)
lambda_0 <- 1
n <- 20
alpha <- 0.05
N <- 1000
simulations <- numeric(N)

for (i in 1:N) {
    simulations[i] <- wald_poisson(rpois(n,lambda_0),lambda_0)
}

cat("Error tipo 1: ",mean(simulations < alpha))
```

**Proporción de rechazos de la hipótesis nula es cercana a alpha sugiriendo que la prueba de Wald está calibrada.**

## 2. Relación entre bootstrap e inferencia bayesiana

Consideremos el caso en que tenemos una única observación $x$ proveniente de 
una distribución normal

$$x \sim N(\theta, 1)$$

Supongamos ahora que elegimos una distribución inicial Normal.

$$\theta \sim N(0, \tau)$$ 

dando lugar a la distribución posterior (como vimos en la tarea)

$$\theta|x \sim N\bigg(\frac{x}{1 + 1/\tau}, \frac{1}{1+1/\tau}\bigg)$$ 

Ahora, entre mayor $\tau$, más se concentra la posterior en el estimador de
máxima verosimilitud $\hat{\theta}=x$. En el límite, cuando $\tau \to \infty$
obtenemos una inicial no-informativa (constante) y la distribución posterior

$$\theta|x \sim N(x,1)$$

Esta posterior coincide con la distribución de bootstrap paramétrico en que generamos valores $x^*$ de $N(x,1)$, donde $x$ es el estimador de máxima
verosimilitud.

Lo anterior se cumple debido a que utilizamos un ejemplo Normal pero también 
se cumple aproximadamente en otros casos, lo que conlleva a una correspondencia
entre el bootstrap paramétrico y la inferencia bayesiana. En este caso, la
distribución bootstrap representa (aproximadamente) una distribución posterior 
no-informartiva del parámetro de interés. Mediante la perturbación en los datos
el bootstrap aproxima el efecto bayesiano de perturbar los parámetros con la
ventaja de ser más simple de implementar (en muchos casos).  
*Los detalles se pueden leer en _The Elements of Statistical Learning_ de 
Hastie y Tibshirani.

Comparemos los métodos en otro problema con el fin de apreciar la similitud en 
los procedimientos: 

Supongamos $x_1,...,x_n \sim N(0, \sigma^2)$, es decir, los datos provienen de 
una distribución con media cero y varianza desconocida.

En los puntos 2.1 y 2.2 buscamos hacer inferencia del parámetro $\sigma^2$.

2.1 Bootstrap paramétrico.

* Escribe la función de log-verosimilitud y calcula el estimador de máxima 
verosimilitud para $\sigma^2$.  Supongamos que observamos los datos 
`x` (en la carpeta datos), ¿Cuál es tu estimación de la varianza?

```{r}
load("data/x.RData")

crear_log_p <- function(x){
  log_p <- function(pars){
    mean = pars[1]
    desv_est = pars[2]
    z <- (x - 0) / desv_est
    log_verosim <- -(log(desv_est) +  0.5 * mean(z^2))
    log_verosim
  }  
  log_p
}
log_p <- crear_log_p(x)
res <- optim(c(0, 0.5), log_p, control = list(fnscale = -1, maxit = 1000), method = "Nelder-Mead")
# MLE
est_mle <- res$par[2]^2
sigma_est=mean(x^2)
cat("Sigma estimada: ",sigma_est,"- MLE: ",est_mle)
```


* Aproxima el error estándar de la estimación usando __bootstrap paramétrico__ y 
realiza un histograma de las replicaciones bootstrap.

```{r, warning=FALSE, cache=TRUE}
set.seed(4)
simular_modelo <- function(n, media, sigma){
  rnorm(n, media, sigma)
}

rep_boot <- function(rep, crear_log_p, est_mle, n){
  muestra_bootstrap <- simular_modelo(n, 0, sqrt(est_mle))
  log_p_boot <- crear_log_p(muestra_bootstrap)
  # optimizamos
  res_boot <- optim(c(0, 0.5), log_p_boot, 
    control = list(fnscale = -1, maxit = 1000), method = "Nelder-Mead")
  try(if(res_boot$convergence != 0) stop("No se alcanzó convergencia."))
  tibble(parametro = "sigma_2", estimador_boot = res_boot$par[2]^2) 
}
reps_boot <- map_dfr(1:5000, ~ rep_boot(.x, crear_log_p, est_mle, length(x)), rep = ".id")

ee <- reps_boot %>% summarise(ee_boot = sd(estimador_boot)) 
cat("Error estándar bootstrap: ",ee$ee_boot)
ggplot(reps_boot, aes(x = estimador_boot)) +
  geom_histogram(title = "Replicaciones Bootstrap",fill="lightblue") +facet_wrap(~parametro)+
  theme_minimal()
```

2.2 Análisis bayesiano

* Continuamos con el problema de hacer inferencia de $\sigma^2$. Comienza 
especificando una inicial Gamma Inversa, justifica tu elección de los parámetros 
de la distribución inicial y grafica la función de densidad.

$$\sigma^2 = \frac{\beta^2}{{(\alpha-1)}^2 - (\alpha-2)}\quad for\quad\alpha>2 $$
**por lo tanto escojemos** $\alpha$ = 2 **y** $\beta$ = $\alpha*\hat{\theta}$ **para que la escala de la distribución inicial sea igual a la estimación de máxima verosimilitud de la varianza.**

```{r}
alpha <- 2
beta <- est_mle
dinv_gamma <- function(sigma2, alpha, beta){
  # WIKIPEDIA: {\displaystyle f(x;\alpha ,\beta )={\frac {\beta ^{\alpha }}{\Gamma (\alpha )}}(1/x)^{\alpha +1}\exp \left(-\beta /x\right)}
  (beta^alpha / gamma(alpha)) * (1/sigma2)^(alpha + 1) * exp(-beta / sigma2)
}

x_axis <- seq(1, 500, 1)
plot(x_axis, dinv_gamma(x_axis, alpha=alpha, beta=beta), type="l")
```

* Calcula analíticamente la distribución posterior.

$$f(\sigma^2 \,|\, x_1, ..., x_n) = \text{GammaI}\left(\alpha + \frac{2n}{2}, \beta + \frac{1}{2}\sum_{i=1}^{n}(x_i - \mu)^2\right)$$
* Realiza un histograma de simulaciones de la distribución posterior y calcula
el error estándar de la distribución.

```{r}
simulacion_posterior <- function(x, alpha, beta, n){
  alpha_posterior <- alpha + length(x) / 2
  beta_posterior <- beta + sum(x^2) / 2
  posterior <- 1 / rgamma(n=n, shape=alpha_posterior, rate=beta_posterior)
  posterior
}

posterior <- simulacion_posterior(x,alpha, beta, 5000)
ee_posterior <- sd(posterior)
cat("Error estándar de la posterior: ",ee_posterior)
#plot
ggplot(data.frame(posterior), aes(x = posterior)) +
  geom_histogram(fill="lightblue") +
  theme_minimal()

```

* ¿Cómo se comparan tus resultados con los de bootstrap paramétrico?
```{r}
compare_data <- tibble(
    method = rep(c("boot", "bayes"), each = length(posterior)),
    sigma2 = c(reps_boot$estimador_boot, posterior)
)

ggplot(compare_data, aes(x = sigma2, fill = method)) +
  geom_histogram(aes(x = sigma2), bins = 30, alpha = 0.5, position = "identity") +
  theme_minimal()
```


**Observamos que las distribuciones son bastante parecidas, con la distribución posterior mostranddo una ligera inclinación hacia la izquierda**

2.3 Supongamos que ahora buscamos hacer inferencia del parámetro 
$\tau=log(\sigma)$, ¿cuál es el estimador de máxima verosimilitud?
```{r}
t_mle <- log(sqrt(sum(x^2)/length(x)))
```
* Utiliza bootstrap paramétrico para generar un intervalo de confianza del 95%
para el parámetro $\tau$ y realiza un histograma de las replicaciones 
bootstrap.

```{r, cache=TRUE, warning=TRUE}
set.seed(4)
crear_log_p <- function(muestra){
  log(sqrt(sum(muestra^2)/length(muestra)))
}

rep_boot <- function(rep, crear_log_p, est_mle, n){
  muestra_bootstrap <- simular_modelo(n, 0, sqrt(est_mle))
  t_mle <- crear_log_p(muestra_bootstrap)
  tibble(parametro = "tau", estimador_boot = t_mle) 
}
reps_boot <- map_dfr(1:5000, ~ rep_boot(.x, crear_log_p, est_mle, length(x)), rep = ".id")

intervalo <- quantile(reps_boot$estimador_boot, c(0.025, 0.975))
print(intervalo)

ggplot(reps_boot, aes(x = estimador_boot)) +
  geom_histogram(title = "Replicaciones Bootstrap", fill="lightblue") +facet_wrap(~parametro) +
  theme_minimal()
```

* Ahora volvamos a inferencia bayesiana, calcula  un intervalo de confianza para $\tau$ y un histograma de la distribución posterior de $\tau$.


```{r}
simulacion_posterior <- function(x, alpha, beta, n){
  alpha_posterior <- alpha + length(x) / 2
  beta_posterior <- beta + sum(x^2) / 2
  inv_gamma <- 1 / rgamma(n=n, shape=alpha_posterior, rate=beta_posterior)
  posterior <- log(sqrt(inv_gamma))
  posterior
}

posterior_t <- simulacion_posterior(simular_modelo(length(x), 0, sqrt(est_mle)),alpha, beta, 5000)
intervalo_p <- quantile(posterior_t, c(0.025, 0.975))
print(intervalo_p)
#plot
ggplot(data.frame(posterior_t), aes(x = posterior_t)) +
  geom_histogram(fill="lightblue") +
  theme_minimal()
```

### 3. Bayesiana y regularización

Los datos *pew_research_center_june_elect_wknd_data.dta* tienen información de 
encuestas realizadas durante la campaña presidencial 2008 de EUA.

```{r}
poll_data <- foreign::read.dta("data/pew_research_center_june_elect_wknd_data.dta")
```

* Estima el porcentaje de la población de cada estado (excluyendo Alaska, Hawai, 
y DC)  que se considera *very liberal*, utilizando el estimador de máxima 
verosimilitud.

```{r}
data <- poll_data %>%
  filter(!state %in% c('alaska', 'hawaii','washington dc')) %>%
  mutate(x = if_else(ideo == 'very liberal', 1, 0, 0)) %>%
  group_by(state) %>%
  summarise(very_liberal = sum(x), n = n(), p = very_liberal/n, .groups="drop")
```

  - Grafica en el eje *x* el número de encuestas para cada estado y en el eje *y* 
  la estimación de máxima verosimilitud para *very liberal*. ¿Qué observas?  
  
```{r}
ggplot(data, aes(x = n, y = p)) +
  geom_point(color = 'lightblue', size = 5) +
  geom_smooth(method = "loess", se = FALSE) +
  labs(title = "Very Liberal vs Encuestados",
       x = "Total Encuestas",
       y = "Very Liberal Prop") +
  theme_minimal()
```

**La gran mayoria de los estados están agrupados en menos de 1000 encuestas y con un estimado de "very liberal" entre .25 y .75, podemos que se tiene una ligera tendencia a la alza**
  
  - Grafica en el eje *x* el porcentaje de votos que obtuvo Obama en la elección
  para cada estado y en el eje *y* la estimación de máxima verosimilitud para *very liberal*. ¿Qué observas? (usa los datos *2008ElectionResult.csv*)
  
```{r}
election_result <- read_csv('data/2008ElectionResult.csv')
election_result <- election_result %>%
  mutate(state = tolower(state)) %>%
  inner_join(data %>% select(c('state','p')), by=c("state")) %>%
  rename(very_liberal_estimate = p) %>%
  mutate(vote_Obama_pct = vote_Obama_pct / 100)

ggplot(election_result, aes(x = vote_Obama_pct, y = very_liberal_estimate)) +
  geom_point(color = 'lightblue', size = 5) +
  geom_smooth(method = "loess", se = FALSE) +
  labs(title = "Very Liberal vs PCT Obama",
       x = "PCT Obama",
       y = "Very Liberal Prop") +
  theme_minimal()
```


* Estima el mismo porcentaje (*very liberal*) usando inferencia bayesiana, en particular
la familia conjugada beta-binomial. Deberás estimar la proporción de manera 
independiente para cada estado, sin embargo, utilizarás la misma inicial a lo
largo de todos: $Beta(8,160)$.

  - Simula de la distribución incial y describe.
  
```{r}
alpha <- 8
beta <- 160
simulacion_inicial <- rbeta(5000, alpha, beta)
ggplot(tibble(simulacion_inicial)) + geom_histogram(aes(x = simulacion_inicial, y = ..density..), bins = 20, fill="lightblue") +
  theme_minimal()
```
  
**La media es similar al valor de máxima verosimilitud**
  
  - Para dos de los estados: Idaho y Virginia, adicional a calcular la posterior
  usando las propiedades de la familia conjugada, utiliza Stan para hacer la inferencia, 
  revisa los diagnósticos de convergencia y describe tus observaciones ($\hat{R}$ y $ESS$).

###### posterior
```{r}
simulacion_posterior <- function(success, obs, alpha, beta, n){
  alpha_posterior <- alpha + success
  beta_posterior <- beta + (obs -success)
  posterior <- rbeta(n,alpha_posterior,beta_posterior)
  posterior
}

posterior_by_state <- tibble(state = character(), mean = numeric(), std = numeric(), ci_lower = numeric(), ci_upper = numeric())

for (current_state in unique(data$state)) {
  current_state_data <- filter(data, state == current_state)
  prop_posterior <- simulacion_posterior(current_state_data$very_liberal,current_state_data$n,
    alpha,beta,500
  )
  # Calculate
  mean_value <- mean(prop_posterior)
  std_value <- sd(prop_posterior)
  ci_lower_value <- quantile(prop_posterior, probs = 0.025)
  ci_upper_value <- quantile(prop_posterior, probs = 0.975)

  posterior_by_state <- bind_rows(posterior_by_state, tibble(state = current_state, mean = mean_value, std = std_value, ci_lower = ci_lower_value, ci_upper = ci_upper_value))
}
posterior_by_state %>% arrange(desc(mean)) %>%
  kable("html") %>%
  kable_styling("striped", full_width = FALSE)
```
##### STAN
```{r, message=FALSE, warning=FALSE}
archivo_stan <- file.path("./stan/modelo-1.stan")
model_ <- cmdstan_model(archivo_stan)

# Virginia
state_data <- data %>% filter(state == "virginia")
virginia_model <- model_$sample(
  data = list(n=state_data$n,y=state_data$very_liberal),
  chains = 4,
  refresh = 500,
  seed = 1234
)

virginia_model$summary()

theta_tbl <- virginia_model$draws(c("theta", "theta_inicial")) %>% as_draws_df()
ggplot(theta_tbl, aes(x = .iteration, y = theta)) +
  geom_line() +
  facet_wrap(~.chain, ncol = 1)

# Idaho
state_data <- data %>% filter(state == "idaho")
idaho_model <- model_$sample(
  data = list(n=state_data$n,y=state_data$very_liberal),
  chains = 4,
  refresh = 500,
  seed = 1234
)

idaho_model$summary()

theta_tbl <- idaho_model$draws(c("theta", "theta_inicial")) %>% as_draws_df()
ggplot(theta_tbl, aes(x = .iteration, y = theta)) +
  geom_line() +
  facet_wrap(~.chain, ncol = 1)
```

  - Utiliza la media posterior de cada estado como estimador puntual y repite las
  gráficas del inciso anterior.

```{r}
result_bayes <- posterior_by_state %>%
  mutate(method = 'bayes') %>%
  rename(mle = mean) %>%
  select(state, mle, method) %>%
  inner_join(data %>% select(c('state','n')), by = "state") %>%
  inner_join(election_result %>% select(c('state','vote_Obama_pct')), by = "state") #%>%

result_freq <- data %>%
  mutate(method = 'freq') %>%
  rename(mle = p) %>%
  select(state, mle, method, n) %>%
  inner_join(election_result %>% select(c('state','vote_Obama_pct')), by = "state")

final_result <- bind_rows(result_bayes, result_freq) %>% 
  mutate(state = str_sub(state, 1, 3))

ggplot(final_result, aes(x=n, y=mle, color=method)) +
  geom_point(size = 2) +
  geom_text(aes(label=state), hjust=0, vjust=0) +
  labs(title = "Very Liberal vs Encuestados",
       x = "Total Encuestas",
       y = "Very Liberal Prop") +
  theme_minimal()

ggplot(final_result, aes(x=vote_Obama_pct, y=mle, color=method)) +
  geom_point(size = 2) +
  geom_text(aes(label=state), hjust=0, vjust=0) +
  labs(title = "Very Liberal vs PCT Obama",
       x = "PCT Obama",
       y = "Very Liberal Prop") +
  theme_minimal()
```

**Nota:** En problemas como este, donde estamos estimando un parámetro para cada 
grupo (estado e nuestro caso) podemos optar por un modelo jerárquico, en 
donde la distribución de las $\theta_j$ no esta dada por la incial 
sino que se modela con un nivel adicional, cuyos parámetros se estiman con los datos
y tienen a su vez una distribución incial:


$$y_j|\theta_j \sim Binomial(n_j, \theta_j)$$

$$\theta_j \sim Beta(\alpha, \beta) $$

$$\alpha \sim g(a_o), \beta \sim f(b_0)$$

donde $g(a_0)$ y $f(b_0)$ son las inciales seleccionadas con conocimiento experto.
