---
title: "Final Fundamentos 2023"
output: html_document
---

```{r}
library(dplyr)
library(tidyverse)
```


Un reporte con las respuestas se deberá enviar por correo electrónico a más 
tardar el martes 5 a las 21:00 horas.

Instrucciones: 

- En las siguientes preguntas describe tus procedimientos y escribe las
respuestas explícitamente (que no haya necesidad de correr código para 
obtenerlas). 

- Incluye el código.

- No está permitido discutir el exámen fuera de su equipo.

- Para dudas (que no deben incluir info. de la respuesta) se preguntará en el 
canvas del grupo.

- Consideren el material de visualización al hacer sus gráficas y reportar sus
resultados.

## 1. Pruebas de hipótesis

1.1 De acuerdo a una encuesta en EUA, 26% de los residentes adultos de Illinois han 
terminado la preparatoria. Un investigador sospecha que este porcentaje es
menor en un condado particular del estado. Obtiene una muestra aleatoria de 
dicho condado y encuentra que 69 de 310 personas en la muestra han completado
la preparatoria. Estos resultados soportan su hipótesis? (describe tu elección de
prueba de hipótesis, valor p y conclusión).

*Nos interesa probar la hipótesis es que la proporció*

*Por lo que bajo la hipótesis nula ambas proporciones son iguales, esto es* $\hat p_1= \hat p_2$ 


```{r}
p_hat <- 69 / 310
ee <- sqrt(p_hat * (1 - p_hat) / 310)
```


```{r}
w <- (p_hat - 0.26) / ee
w
```

```{r}
valor_p <- 2 * (1 - pnorm(abs(w)))
valor_p
```


1.2 Mendel criaba chícharos de semillas lisas amarillas y de semillas
corrugadas verdes. Éstas daban lugar a 4 tipos de descendientes: amarrillas lisas, amarillas corrugadas, verdes lisas y verdes corrugadas. El número de cada una
es multinomial con parámetro $p=(p_1, p_2, p_3, p_4)$. De acuerdo a su teoría de
herencia este vector de probabilidades es:
$$p=(9/16,3/16,3/16,1/16)$$
A lo largo de $n=556$ experimentos observó $x=(315,101,108,32)$. Utiliza la prueba
de cociente de verosimilitudes para probar $H_0:p=p_0$ contra $H_0:p\ne p_0$.

*La función de probabilidad de la distribución multinomial es:*

$P(x,\pi|n)=n!\Pi_{i=1}^{k}\frac{p_i^{x_i}}{x_i!}=\frac{n!}{x_1!x_2!...x_k!}p_1^{x_2}p_1^{x_2}...p_k^{x_k}$

*donde:* $\sum_{i=1}^kx_i=n$ *y* $\sum_{i=1}^kp_i=1$

*Por lo que podemos calcular la log-verosimilitud tenemos:*

$\text{log}L(p)=\binom{n}{x_1x_2...x_n} + \sum_{i=1}^kx_i\text{log}(P_i)$

*Al maximizar, debemos usar multiplicadores de Lagrange por las restricciones:*

$L_1(p_i,\lambda)=L(///////)$

$g$

$d$


*Con esto podemos calcular el cociente de verosimilitudes*

$\lambda=2\text{log}\left( \frac{L(\hat\theta)}{L(\theta_0)} \right)$


```{r}
p_0 <- c(9/16,3/16,3/16,1/16)
n <- 556
x <- c(315,101,108,32)

simulados_nula <- rmultinom(1000, size = 556, prob = c(9/16,3/16,3/16,1/16))

lambda <- function(n, x, p){
  # estimador de max verosim
  p_mv <- c(x[1]/n, x[2]/n, x[3]/n, x[4]/n)
  # log verosimilitud bajo mv
  log_p_mv <- ( x[1]*log(p_mv[1]) + x[2]*log(p_mv[2]) + x[3]*log(p_mv[3]) + x[4]*log(p_mv[4]) ) - (log(x[1]) + log(x[2]) + log(x[3]) + log(x[4]) )
  # log verosimllitud bajo nula
  log_p_nula <- ( x[1]*log(p[1]) + x[2]*log(p[2]) + x[3]*log(p[3]) + x[4]*log(p[4]) ) - (log(x[1]) + log(x[2]) + log(x[3]) + log(x[4]) )
  lambda <- 2*(log_p_mv - log_p_nula)
  lambda
}
lambda_obs <- lambda(n, x, p_0)

df <- data.frame(t(simulados_nula))
colnames(df) <- c('s1','s2','s3','s4') 

glimpse(df)
lam <-c(1:1000)
for (i in 1:1000) {
   xs = c(df[i,1],df[i,2],df[i,3],df[i,4])
   print(lambda(n, xs, p_0))
   print(xs)
   lam[i] <-  lambda(n, xs, p_0)
}

#df[lambda]=lam

#ggplot(lam, aes(x = lam)) #+ 
#  geom_histogram(binwidth = 0.7) +
#  geom_vline(xintercept = 2.92, colour = "red")
```

```{r}
valor_p <- mean(lam >= lambda_obs)
valor_p
```



1.3. Sean $X_1, ...X_n \sim Poisson(\lambda)$,

* Sea $\lambda_0>0$. ¿Cuál es la prueba Wald para
$H_0: \lambda = \lambda_0, H_1: \lambda \neq \lambda_0$

* Si $\lambda_0=1$, $n=20$ y $\alpha = 0.05$. Simula  $X_1, ...X_n \sim Poisson(\lambda_0)$ y realiza la prueba Wald, repite 1000 veces y registra
el porcentaje de veces que rechazas $H_0$, qué tan cerca te queda el
error del tipo 1 de $0.05$?
```{r}
set.seed(3341)
n_muestra <- 20
muestra_1 <- rnorm(n_muestra, 1)
```


```{r}
crear_log_p <- function(x){
  # crear log verosim para dos muestras normales independientes.
  log_p <- function(params){
    lamb <- params[1]
    log_vero <- dpois(x, lamb, log = TRUE) %>% sum
    log_vero
  }
}
lambda_calc <- function(muestra, crear_log_p){
  log_p <- crear_log_p(muestra)
  res <- optim(c(0), log_p, control = list(fnscale = -1))
  lambda_mv <- log_p(res$par)
  lambda_nula <- log_p(1)
  lambda <- 2 * (lambda_mv - lambda_nula)
  lambda
}
lambda <- lambda_calc(muestra_1, crear_log_p)
lambda
```

```{r}
sims_nula <- map(1:10000, ~ rpois(n_muestra, 1))
lambda_nula_sim <- map_dbl(sims_nula, ~ lambda_calc(.x, crear_log_p))
tibble(lambda = lambda_nula_sim) %>% 
  ggplot(aes(x = lambda)) + geom_histogram() +
  geom_vline(xintercept = lambda, colour = "red") 
```



```{r}
valor_p <- mean(lambda_nula_sim >= lambda)
valor_p
```



## 2. Relación entre bootstrap e inferencia bayesiana

Consideremos el caso en que tenemos una única observación $x$ proveniente de 
una distribución normal

$$x \sim N(\theta, 1)$$

Supongamos ahora que elegimos una distribución inicial Normal.

$$\theta \sim N(0, \tau)$$ 

dando lugar a la distribución posterior (como vimos en la tarea)

$$\theta|x \sim N\bigg(\frac{x}{1 + 1/\tau}, \frac{1}{1+1/\tau}\bigg)$$ 

Ahora, entre mayor $\tau$, más se concentra la posterior en el estimador de
máxima verosimilitud $\hat{\theta}=x$. En el límite, cuando $\tau \to \infty$
obtenemos una inicial no-informativa (constante) y la distribución posterior

$$\theta|x \sim N(x,1)$$

Esta posterior coincide con la distribución de bootstrap paramétrico en que generamos valores $x^*$ de $N(x,1)$, donde $x$ es el estimador de máxima
verosimilitud.

Lo anterior se cumple debido a que utilizamos un ejemplo Normal pero también 
se cumple aproximadamente en otros casos, lo que conlleva a una correspondencia
entre el bootstrap paramétrico y la inferencia bayesiana. En este caso, la
distribución bootstrap representa (aproximadamente) una distribución posterior 
no-informartiva del parámetro de interés. Mediante la perturbación en los datos
el bootstrap aproxima el efecto bayesiano de perturbar los parámetros con la
ventaja de ser más simple de implementar (en muchos casos).  
*Los detalles se pueden leer en _The Elements of Statistical Learning_ de 
Hastie y Tibshirani.

Comparemos los métodos en otro problema con el fin de apreciar la similitud en 
los procedimientos: 

Supongamos $x_1,...,x_n \sim N(0, \sigma^2)$, es decir, los datos provienen de 
una distribución con media cero y varianza desconocida.

En los puntos 2.1 y 2.2 buscamos hacer inferencia del parámetro $\sigma^2$.

2.1 Bootstrap paramétrico.

* Escribe la función de log-verosimilitud y calcula el estimador de máxima 
verosimilitud para $\sigma^2$.  Supongamos que observamos los datos 
`x` (en la carpeta datos), ¿Cuál es tu estimación de la varianza?

*Primero cargamos los datos*

```{r}
load("./data/x.RData")
```

*Luego hacemos la funcón generadora de la log verosimilitud, como es una normal utilizamos:*

```{r}
crear_log_p <- function(x){
  log_p <- function(pars){
    media = pars[1]
    desv_est = pars[2]
    # ve la ecuación del ejercicio anterior
    z <- (x - media) / desv_est
    log_verosim <- -(log(desv_est) + 0.5 * mean(z ^ 2))
    log_verosim
  }  
  log_p
}
log_p <- crear_log_p(x)
```

Después optimizamos (revisamos que converja):

```{r}
res <- optim(c(0, 0.5), log_p, control = list(fnscale = -1, maxit = 1000), method = "Nelder-Mead")
res$convergence
```


Objenemos el estimador:
```{r}
est_mle <- tibble(parametro = c("media", "sigma"), estimador = res$par) %>% 
  column_to_rownames(var = "parametro")
var_cuadrada <- est_mv[2,1]^2
var_cuadrada
```



* Aproxima el error estándar de la estimación usando __bootstrap paramétrico__ y 
realiza un histograma de las replicaciones bootstrap.

*Primero sustituimos los parámetros en una distribución del mismo tamaño con la varianza obtenida y la media = 0*

```{r}
simular_modelo <- function(n, media, sigma){
  rnorm(n, media, sigma)
}
muestra_bootstrap <- simular_modelo(length(x), 
                                    media = 0,
                                    est_mle["sigma", "estimador"])
head(muestra_bootstrap)
```

*Una vez que tenemos esta muestra bootstrap, optimizamos para recalcular los estimadores de máxima verosimlitud.*

```{r}
# creamos nueva verosimilitud para muestra bootstrap
log_p_boot <- crear_log_p(muestra_bootstrap)
# optimizamos
res_boot <- optim(c(0, 0.5), log_p_boot, 
  control = list(fnscale = -1, maxit = 1000), method = "Nelder-Mead")
res_boot$convergence
```

```{r}
est_mle_boot <- tibble(parametro = c("media", "sigma"), estimador = res_boot$par) %>% 
  column_to_rownames(var = "parametro")
est_mle_boot[2,1]^2
```

*Repetimos un número grande de veces:*

```{r}
rep_boot <- function(rep, crear_log_p, est_mle, n){
  muestra_bootstrap <- simular_modelo(length(x), 
                               media = 0, 
                               est_mle["sigma", "estimador"])
  log_p_boot <- crear_log_p(muestra_bootstrap)
  # optimizamos
  res_boot <- optim(c(0, 0.5), log_p_boot, 
    control = list(fnscale = -1, maxit = 1000), method = "Nelder-Mead")
  try(if(res_boot$convergence != 0) stop("No se alcanzó convergencia."))
  tibble(parametro = c("media", "sigma"), estimador_boot = res_boot$par) 
}
reps_boot <- map_dfr(1:5000, ~ rep_boot(.x, crear_log_p, est_mle, 
                                        n = length(muestra)), rep = ".id") 

```


*estimamos el error estándar:*


```{r}
error_est <- reps_boot %>% group_by(parametro) %>% 
  summarise(ee_boot = sd(estimador_boot)) 
error_est
```





```{r}
est_fin <- bind_cols(est_mle, error_est) %>% 
  mutate(across(where(is.numeric), round, 3)) %>% 
  select(parametro, estimador, ee_boot)

est_fin
```
```{r}
est_fin[2,2]^2
```





2.2 Análisis bayesiano

* Continuamos con el problema de hacer inferencia de $\sigma^2$. Comienza 
especificando una inicial Gamma Inversa, justifica tu elección de los parámetros 
de la distribución inicial y grafica la función de densidad.

```{r}

```


* Calcula analíticamente la distribución posterior.

* Realiza un histograma de simulaciones de la distribución posterior y calcula
el error estándar de la distribución.

```{r}

```


* ¿Cómo se comparan tus resultados con los de bootstrap paramétrico?

2.3 Supongamos que ahora buscamos hacer inferencia del parámetro 
$\tau=log(\sigma)$, ¿cuál es el estimador de máxima verosimilitud?

* Utiliza bootstrap paramétrico para generar un intervalo de confianza del 95%
para el parámetro $\tau$ y realiza un histograma de las replicaciones 
bootstrap.

* Ahora volvamos a inferencia bayesiana, calcula  un intervalo de confianza para $\tau$ y un histograma de la distribución posterior de $\tau$.

### 3. Bayesiana y regularización

Los datos *pew_research_center_june_elect_wknd_data.dta* tienen información de 
ecnuestas realizadas durante la campaña presidencial 2008 de EUA.

```{r}
poll_data <- foreign::read.dta("data/pew_research_center_june_elect_wknd_data.dta")
```

* Estima el porcentaje de la población de cada estado (excluyendo Alaska, Hawai, 
y DC)  que se considera *very liberal*, utilizando el estimador de máxima 
verosimilitud.
  - Grafica en el eje *x* el número de encuestas para cada estado y en el eje *y* 
  la estimación de máxima verosimilitud para *very liberal*. ¿Qué observas?  
  - Grafica en el eje *x* el porcentaje de votos que obtuvo Obama en la elección
  para cada estado y en el eje *y* la estimación de máxima verosimilitud para *very liberal*. ¿Qué observas? (usa los datos *2008ElectionResult.csv*)

* Estima el mismo porcentaje (*very liberal*) usando inferencia bayesiana, en particular
la familia conjugada beta-binomial. Deberás estimar la proporción de manera 
independiente para cada estado, sin embargo, utilizarás la misma inicial a lo
largo de todos: $Beta(8,160)$.

  - Simula de la distribución incial y describe.
  
  - Para dos de los estados: Idaho y Virginia, adicional a calcular la posterior
  usando las propiedades de la familia conjugada, utiliza Stan para hacer la inferencia, 
  revisa los diagnósticos de convergencia y describe tus observaciones ($\hat{R}$ y $ESS$).

  - Utiliza la media posterior de cada estado como estimador puntual y repite las
  gráficas del inciso anterior.


**Nota:** En problemas como este, donde estamos estimando un parámetro para cada 
grupo (estado e nuestro caso) podemos optar por un modelo jerárquico, en 
donde la distribución de las $\theta_j$ no esta dada por la incial 
sino que se modela con un nivel adicional, cuyos parámetros se estiman con los datos
y tienen a su vez una distribución incial:


$$y_j|\theta_j \sim Binomial(n_j, \theta_j)$$

$$\theta_j \sim Beta(\alpha, \beta) $$

$$\alpha \sim g(a_o), \beta \sim f(b_0)$$

donde $g(a_0)$ y $f(b_0)$ son las inciales seleccionadas con conocimiento experto.
